最高法院刑事判決　　　　　　　　　　　　　　　九十一年度台上字第七一五五號
　　上　 訴　 人
　　即 自　訴 人　丙 ○ ○.
　　上訴人即被告　乙 ○ ○
　　　　　　　　　甲○○○
右上訴人等因丙○○自訴被告等偽造文書案件，不服台灣高等法院高雄分院中華民國
八十九年十月三日第二審判決（八十九年度上訴字第四三一號，自訴案號：台灣高雄
地方法院八十八年度自字第九二號），提起上訴，本院判決如左：
    主  文
上訴駁回。
    理  由
按刑事訴訟法第三百七十七條規定，上訴於第三審法院，非以判決違背法令為理由，
不得為之。是提起第三審上訴，應以原判決違背法令為理由，係屬法定要件。如果上
訴理由狀並未依據卷內訴訟資料，具體指摘原判決不適用何種法則或如何適用不當，
或所指摘原判決違法情事，顯與法律規定得為第三審上訴理由之違法情形，不相適合
時，均應認其上訴為違背法律上之程式，予以駁回。本件上訴人即自訴人丙○○上訴
意旨略稱：取款憑條、抵押權設定契約書、開戶印鑑卡上所蓋「丙○○」印文，經鑑
定及原審勘驗結果固相符合，但被告乙○○、甲○○○二人蓋於取款憑條上之印章，
並非自訴人或自訴人之母顏黃碧玉所交付，係被告二人所偽造。第一審比對結果，亦
認蓋於開戶印鑑卡與蓋於取款憑條上之印文，其印框粗細不同，第一審判決並據以認
定本件蓋於取款憑條上之印章係被告二人所偽造，原審對此未予審酌，又未於判決內
說明二印文印框粗細不同，何以仍認係同一顆印章所蓋之理由，有判決理由不備之違
法。又證人侯忠何為本件貸款承辦人員之上司，其於審核文件時，對當時自訴人已否
在文件上蓋章，未必明白見及，所為文件上已蓋章之證言，與常情不符。另銀行辦理
活儲開戶手續，除填寫相關文件外，尚須存入一定款項（通常為新台幣一百元），最
後由銀行發給存款簿，自訴人始終堅稱對辦理活儲開戶一節，並不知情，亦未曾交付
開戶時應先存入之存款，則本件之開戶存款究由何人存入？存摺交付何人？原審均未
詳予查明等語。上訴人即被告乙○○、甲○○○共同上訴意旨略稱：(一)、自訴人因整
修房屋尚欠工程款新台幣（下同）二百多萬元，其竟向銀行貸款五百五十萬元，與常
情有違。(二)、被告二人雖稱貸款下來後一星期，即將印章返還，而最後一筆取款資料
確係民國八十七年十二月三十日，其時間已遠在返還印章之後。自訴人既同意借款予
被告，被告欲領取借款時自須蓋用自訴人印章，被告自可在返還自訴人印章前蓋用，
且被告僅返還自訴人印章，並未返還存摺，自可前往銀行領款。(三)、原判決以借款申
請書及開戶印鑑卡上之聯絡電話係乙○○家中電話，並代其母甲○○○書寫匯款單、
取款憑條上之金額，即認乙○○知情，有犯意聯絡，但乙○○與自訴人係多年鄰居，
父親又是里長，照顧自訴人多年，雙方情誼非淺，加以自訴人既同意向銀行貸款轉借
甲○○○，乙○○自然代為處理貸款事宜，不必再麻煩自訴人，且甲○○○一再供稱
曾告訴乙○○確係自訴人同意借款，則乙○○如何知情，原審僅以前開理由推測，證
據尚有不足。(四)、本件確係自訴人同意借款，被告二人因受經濟不景氣影響，營運不
順，致無法償還，自訴人始提出本件自訴云云。
惟查：原判決綜合甲○○○坦認將自訴人所貸得之款項提領一空，乙○○供認承辦本
件貸款，並幫甲○○○填寫匯款單等事實，自訴人之指訴，證人顏黃碧玉、侯忠何之
證詞，卷附借款申請書、借據、授信約定書、土地登記申請書、土地建築物改良物抵
押權設定契約書、他項權利證明書、開戶資料、取款憑條、存摺往來明細表及鑑定書
等證據，並參酌全案其餘卷證資料，本於事實審法院推理之作用，認定被告二人有共
同連續行使偽造私文書，足以生損害於他人犯行，已詳細說明其採證認事之理由，所
為論斷，亦俱有卷內資料可資覆按，從形式上觀察，並無違背法令之情形。自訴人及
被告二人之上訴意旨，對原審之論斷，究有何違背經驗法則或論理法則，亦未依據卷
內資料為具體之指摘。自訴人上訴意旨徒憑己意，指其並未交付被告二人印章，蓋於
取款憑條上之印章，係被告二人所偽造，證人侯忠何於審核相關文件時，對當時自訴
人已否在文件上蓋章，未必明白見及，所為證言與常情有違。被告二人上訴意旨徒執
陳詞，以自訴人因整修房屋尚欠工程款二百多萬元，何以竟貸款五百五十萬元；自訴
人既同意借款，渠等欲領取借款時，自須蓋用自訴人印章，本件係因渠等無法償還借
款，自訴人始提自訴；並以主觀之意見，指原判決係以推測認定乙○○為知情共犯，
證據尚有未足云云。均係以自己之說詞，對原審採證認事之職權行使，漫事指摘，而
為單純之事實上爭辯，依首開說明，自非適法之第三審上訴理由。況按：(一)、第一審
依卷附取款憑條及開戶印鑑卡影本，以肉眼比對其上所蓋「丙○○」印文，固認二者
並不相同，但原審既認第一審以影本及肉眼為比對之結果，尚有可疑，乃調取原本函
送內政部警政署刑事警察局放大比對，以科學方法鑑定，並認後者鑑定結果二者印文
相符為可採，說明予以採信之理由，與證據法則即無相悖。又原判決已於理由內說明
「本件被告所持以領取款項之丙○○印章係真正，原判決（第一審判決）認係偽造，
尚有未洽」等語，則其對第一審比對結果，自已予審酌，認不足採納，且已說明不足
採納之理由，僅其說明稍嫌簡略而已，並非未加說明。(二)、依卷內資料，自訴人既已
坦認有於本件開戶申請書上簽署之事實，則其對開戶一節，自難諉為不知。至開戶時
應先存入之款項究由何人存入及存摺交付何人各節，與本件被告二人有無盜用自訴人
之印章暨偽造自訴人名義之取款憑條，持以冒領存款之待證事實，並無關聯，原審對
此未予調查、說明，顯難指為違背法令。且綜觀全卷，亦無自訴人就此部分請求調查
何種證據，及應為如何調查之資料，竟於原審判決後，指原審未為上開無益之調查為
違法，顯亦非依據卷內資料而為之指摘。綜上所述，本件自訴人及被告二人上訴意旨
所指，均與法律規定得為第三審上訴理由之情形不相適合，渠等之上訴均違背法律上
之程式，應予駁回。被告二人牽連犯詐欺取財罪部分，核係屬刑事訴訟法第三百七十
六條第四款之案件，依該法條規定，既經第二審判決，不得上訴於第三審法院，牽連
之重罪（偽造私文書）部分上訴既不合法，無從為實體上判決，輕罪（詐欺取財）部
分，自亦無從適用審判不可分之原則，併為實體上之審判。亦應從程序上予以駁回，
附此敘明。
據上論結，應依刑事訴訟法第三百九十五條前段，判決如主文。
中      華      民      國    九十一    年     十二     月     十二     日
                              最高法院刑事第十二庭
                                  審判長法官  張  淳  淙
                                        法官  謝  俊  雄
                                        法官  蘇  振  堂
                                        法官  張  春  福
                                        法官  呂  丹  玉
      右正本證明與原本無異
                                              書  記  官
中      華      民      國    九十一    年     十二     月     二十     日
